【裁判字號】    97,訴,128
【裁判日期】    970725
【裁判案由】    拆屋還地
【裁判全文】
臺灣臺中地方法院民事判決  97年度訴字第128號
原      告  乙○○
訴訟代理人  林根煌律師
被      告  丙○○
訴訟代理人  楊俊樂律師
上列當事人間請求遷讓房屋等事件，本院於民國97年6月26日言
詞辯論終結，判決如下：
    主  文
被告應將坐落台中市○○區○○段55之5地號如附圖所示A部分，
0.0109公頃之鐵架石棉瓦頂房屋拆除，並將該土地與如附圖所示
B部分0.0002公頃，共計0.0111公頃土地返還原告。
訴訟費用由被告負擔。
本判決於原告以新台幣壹佰貳拾玖萬伍仟元為被告供擔保後得假
執行；如被告以新台幣參佰捌拾捌萬伍仟元為原告預供擔保，得
免為假執行。
    事實及理由
一、原告起訴主張：坐落台中市○○區○○段55之5地號，地目
    ：田，面積0.0111公頃（即111平方公尺）土地（以下簡稱
    系爭土地）為原告所有，被告無權占用系爭土地，並在系爭
    土地上如附圖（即97年3月26日中興地政事務所複丈成果圖
    ）A 部分，搭建0.0109公頃之鐵架石棉瓦頂房屋，爰依民法
    767條規定，請求被告將系爭土地上如附圖A部分0.0109公頃
    之鐵架石棉瓦頂房屋拆除，並將該土地與如附圖B部分0.000
    2公頃，共計0.0111公頃土地返還原告等語。並聲明：被告
    應將坐落台中市○○區○○段55之5地號如附圖所示A部分，
    0.0109公頃之鐵架石棉瓦頂房屋拆除，並將該土地與如附圖
    所示B部分0.0002公頃，共計0.0111公頃土地返還原告。且
    陳明願供擔保請准宣告假執行。
二、被告辯稱：其自77年9月15日起，與系爭土地原所有權人即
    原告之被繼承人何烈堂簽訂土地租賃契約書，租賃期限77年
    10月14日，至81年10月14日；84年9月1日又與何烈堂就系爭
    土地簽訂租賃契約書，租賃期限自84年9月1日起，至86年8
    月31日止，上述2份租賃契約均由何烈堂之家長即訴外人甲
    ○○代理何烈堂簽訂，何烈堂為有權代理；嗣租賃期滿被告
    仍繼續使用，原出租人何烈堂未為反對之意思表示，就系爭
    土地之租賃契約依法已視為不定期限之繼續契約，被告自非
    無權占用系爭土地。退步而言，縱甲○○非何烈堂之代理人
    ，惟其訂約時曾提出系爭土地所有權狀，何烈堂亦應依表見
    代理而負本人之責任，原告既為出租人何烈堂之繼承人，就
    系爭租賃契約仍負使被告繼續使用系爭土地之義務；況本件
    亦無符合土地法第103條出租人得收回土地之情形，原告自
    不得收回系爭土地云云。並聲明：原告之訴及假執行之聲請
    均駁回。且陳明：如受不利之判決，願供擔保請准宣告假執
    行。
三、本件原告主張：坐落台中市○○區○○段55之5地號之系爭
    土地，為原告所有，被告於系爭土地上建有如附圖A部分，
    0.0109公頃之鐵架石棉瓦頂房屋，並占有使用系爭土地全部
    等情，為被告所不爭執，並有原告所提出之土地登記謄本1
    件、現場照片2幀為證，且經本院會同兩造及地政機關，至
    現場履勘屬實，並製有勘驗筆錄1份，及繪製如附圖所示測
    量圖1份，在卷可稽，自堪信為真實。
四、又原告主張被告無正當權源占有系爭土地，雖為被告所否認
    ，並辯稱：系爭土地係被告向原告之被繼承人何烈堂所承租
    ，嗣租賃期滿，何烈堂未為反對之意思表示，依法已視為不
    定期租賃，原告為何烈堂之繼承人，自應繼承出租人之義務
    。惟按當事人主張有利於己之事實者，就其事實有舉證之責
    任。民事訴訟法第277條前段定有明文。被告就其與原告之
    被繼承人何烈堂間確有租賃關係，而有權占用系爭土地之事
    實，自應負舉證之責。被告雖提出系爭土地之租賃契約書影
    本2份及土地所有權狀影本1份為證，然查：
  (一)系爭土地於76年6月30日經判決分割，於76年10月21日登記
    為何烈堂單獨所有，並於95年2月25日為原告所繼承，並於
    96年10月22日登記完畢之事實，有系爭土地登記謄本1份、
    台中市中興地政事務所97年5月1日中興地所四字第09700058
    20號函文所附之系爭土地舊土地登記謄本1、異動索引1份，
    在卷可稽，合先敘明。
  (二)又被告抗辯：何烈堂先後於77年9月15日、84年9月1日與被
    告簽訂租賃契約書，被告使用迄今，因租期於86年8月31 日
    屆滿，被告繼續使用，何烈堂不為反對，而視為不定期限租
    賃云云，惟為原告否認，且審諸被告提出之土地租賃契約書
    2份，其出租人均非何烈堂所簽，其僅記載出租金人何烈堂
    ，甲○○代理，顯見系爭2份租賃契約書均非何烈堂本人與
    被告簽署，應可認定。再者，被告辯稱：系租賃契約係甲○
    ○代理何烈堂簽署，對何烈堂應生效力，惟經本院傳訊證人
    甲○○到庭陳證：「（何烈堂是你什麼人？）我的哥哥，人
    已經失蹤了，他失蹤二十五年了，他沒有離開家之前是跟我
    住在一起。他還沒有失蹤之前跟我一起住在東興路三段191
    號，我不知道他為何離家，他離開家後沒有再跟我們聯絡，
    我們也不知道他去哪裡，我們也沒有辦法跟他聯絡，他離開
    家的時候也都沒有交代任何事情，沒有留任何東西在家裡面
    。」、「（提示77年9月15日及84年9月1日之租賃契約書。
    租賃契約書是否為你所簽立？）這是我簽的，我欠丙○○（
    即被告）錢，我簽的，丙○○是我的堂哥，我欠他錢，丙○
    ○就叫我要簽．．．」等語（詳本院97年4月21日言詞辯論
    筆錄），足徵甲○○以代理人為何烈堂簽署系爭租賃契約書
    ，並未經何烈堂授權，何烈堂自不負本人之責任，系爭土地
    租賃契約對何烈堂不生效力，自不得約束何烈堂，原告主張
    何烈堂與被告間未成立租賃契約，自屬可採，被告前述抗辯
    ，自難採信。另被告復稱：甲○○為何烈堂之家長，其得代
    理何烈堂對外簽署租賃契約云云，按被告抗辯甲○○為何烈
    堂之家長一節，為原告否認，被告就此復未能舉證，所辯自
    不足採；且縱甲○○為何烈堂之家長屬實，依民法1125條規
    定，家長僅管理家務，非謂家長得代理所有家屬對外為法律
    行為，本件何烈堂於42年6月5日生，於77年9月15日時，早
    已成年，得自為法律行為，甲○○非何烈堂之法定代理人，
    自無任意代理何烈堂對外為法律行為之權，被告抗辯甲○○
    為何烈堂之家長得代理何烈堂對外訂立租賃契約，亦屬無據
    ，而無可採。
  (三)再按由自己之行為表示以代理權授與他人，或知他人表示為
    其代理人而不為反對之表示者，對於第三人應負授權人之責
    任。但第三人明知其無代理權或可得而知者，不在此限。民
    法第169條定有明文。本件被告復辯稱：證人甲○○代理何
    烈堂與被告簽約時，有持系爭土地之所有權狀，何烈堂應因
    表見代理而應負本人之責任，被告得主張契約權利云云，然
    查：何烈堂於70年間即失蹤，業經證人甲○○到庭陳明，且
    何烈堂因失蹤而經法院為死亡宣告，有原告出本院96年度亡
    字第13號判決1份，在卷可稽，並經本院調卷查核屬實，按
    何烈堂既於70年間即已失蹤，而本件被告提出之租賃契約書
    各為77年9月15日及84年9月1日，由甲○○與被告簽訂，何
    烈堂並無由自己之行為表示以代理權授與他人之事實，且被
    告就何烈堂知他人表示為其代理人而不為反對之表示之事實
    ，復未能舉任何證據證明何烈堂有知悉甲○○無權代理而不
    為反對之表示事實存在，被告辯稱：何烈堂應依表見代理法
    則而負本人之責，亦無理由。
  (四)被告抗辯之系爭租賃契約既非何烈堂授權甲○○簽訂，且何
    烈堂就甲○○無權代理行為亦無表見代理法適用，被告與何
    烈堂間就系爭土地並無租賃關係存在，應可認定。被告與何
    烈堂間既未曾有租賃關係存在，被告占用系爭土地即屬無權
    占有，被告抗辯：其因租賃關係而占有系爭土地屬有權占有
    ，自無可採。
五、末按，所有人對於無權占有或侵奪其所有物者，得請求返還
    之。對於妨害其所有權者，得請求除去之。有妨害其所有權
    之虞者，得請求防止之；民法第767條定有明文。本件原告
    就其占有系爭土地之權源，既未能舉證證明，則原告主張被
    告無權占有其所有系爭土地，應屬可採。從而，原告基於上
    開物上請求權之規定，請求被告應將坐落台中市○○區○○
    段55之5地號如附圖所示A部分，0.0109公頃之鐵架石棉瓦頂
    房屋拆除，並將該土地與如附圖所示B部分0.0002公頃，共
    計0.0111公頃土地返還原告，為有理由，應予准許。
六、兩造陳明願供擔保，聲請准為宣告假執行或免為假執行宣告
    ，經核無不合，爰酌定相當擔保金額，均准許之。
七、本件事實已臻明，兩造其餘攻擊、防禦方法及主張，經審酌
    後，核與結論無涉，爰不一一贅述。
八、訴訟費用負擔及假執行宣告之依據：民事訴訟法第78條、第
    390條第2項、第392條第2項、第3項。
中    華    民    國    97    年    7    月    25    日
                  民事第二庭    法  官  涂秀玲
正本係照原本作成。
如對本判決上訴，須於判決送達後20日內向本院提出上訴狀。
中    華    民    國    97    年    7    月    25    日
                                書記官


司法院資訊處製作；財團法人民間司法改革基金會備份。
